【裁判字號】    99,監宣,199
【裁判日期】    991119
【裁判案由】    監護宣告
【裁判全文】
臺灣士林地方法院民事裁定             99年度監宣字第199號
聲  請  人  陳美麗
相  對  人  陳明華
上列聲請人聲請監護宣告事件，本院裁定如下：
    主  文
宣告陳明華（男，民國○○○年○○月○日生，身分證統一編號
：Ｚ000000000號）為受輔助宣告之人。
選定陳水金（男，民國○○○年○月○○○日生，身分證統一編
號：Ｚ000000000號）為受輔助宣告之人陳明華之輔助
人。
指定陳美麗（女，民國○○○年○月○○日生，身分證統一編號
：Ｚ000000000號）為會同開具財產清冊之人。
聲請程序費用由受輔助宣告之人陳明華負擔。
    理  由
一、按「對於因精神障礙或其他心智缺陷，致其為意思表示或受
    意思表示，或辨識其意思表示效果之能力，顯有不足者，法
    院得因本人、配偶、四親等內之親屬、最近一年有同居事實
    之其他親屬、檢察官、主管機關或社會福利機構之聲請，為
    輔助之宣告」、「法院對於監護之聲請，認為未達民法第14
    條第1 項之程度者，得依民法第15條之1 第1 項規定，為輔
    助之宣告」，民法第15條之1 第1 項、第14條第3 項分別定
    有明文。又「法院對於監護之聲請，認為未達民法第14條第
    1 項之程度，而有輔助宣告之原因者，得依聲請或依職權以
    裁定為輔助之宣告」，亦為民事訴訟法第624 條之3 第1 項
    所明定。
二、聲請意旨略以：聲請人係相對人之妹，相對人因罹患精神分
    裂症，經延醫診治仍無起色，近日甚已不能為意思表示或受
    意思表示，或辨識其意思表示之效果，為此聲請對相對人為
    監護之宣告等語，並提出診斷證明書、戶籍謄本、親屬系統
    表等為證。
三、經本院在鑑定人即振興醫療財團法人振興醫院精神科徐偉雄
    醫師前訊問相對人，以審驗其心神狀況，相對人對於本院之
    訊問內容，大致可為正確之回應，惟缺乏病識感，誤認本件
    鑑定之目的係為決定其能否出院（見本院99年10月22日非訟
    事件筆錄）。另經該院審酌相對人之生活史及精神病史，並
    對相對人實施精神狀態檢查、心理測驗及精神科診斷後，據
    覆鑑定結果認為：「陳員（按即相對人）在民國92年左右開
    始出現被害及誇大妄想、情緒不穩、失眠等，因無病識感及
    未服藥而導致病情不穩，在目前治療下，雖然無明顯幻聽、
    衝動行為，但因妄想症狀導致其理解溝通能力、邏輯、判斷
    力、操作能力有明顯障礙，現實感不良，且依然沒有病識感
    ，不配合治療，對較複雜事務之處理及決策、管理處分自己
    財產之能力受以上障礙之影響而有困難。情感性精神分裂症
    是一種慢性精神疾病，導致陳員有情緒不穩定及思想、感覺
    、行為、語言及社會功能之障礙及退化。依民國98年11月23
    日民法修正後第15條之1 ，因精神障礙致其為意思表示或受
    意思表示，或辨識其所為意思表示效果之能力，顯有不足，
    已達輔助宣告之程度」等語，有振興醫療財團法人振興醫院
    99年11月15日振醫字第1537號函所附之精神狀況鑑定書在卷
    可稽（見卷第30頁以下）。從而，相對人因精神障礙，致其
    為意思表示、受意思表示及辨識意思表示效果之能力均顯有
    不足，其雖未達應受監護宣告之程度，惟仍有受輔助之必要
    等情，應堪以認定。再參以聲請人已明白表示，如經鑑定後
    認相對人未達應受監護宣告之程度，同意本院改為輔助宣告
    等語（見本院同上非訟事件筆錄），爰依上開規定，裁定宣
    告相對人為受輔助宣告之人。
四、次按受輔助宣告之人，應置輔助人。法院為輔助之宣告時，
    應依職權就配偶、四親等內之親屬、最近一年有同居事實之
    其他親屬、主管機關、社會福利機構或其他適當之人選定一
    人或數人為輔助人，並同時指定會同開具財產清冊之人。法
    院為前項選定及指定前，得命主管機關或社會福利機構進行
    訪視，提出調查報告及建議。輔助之聲請人或利害關係人亦
    得提出相關資料或證據，供法院斟酌。法院選定輔助人時，
    應依受輔助宣告之人之最佳利益，優先考量受輔助宣告之人
    之意見，審酌一切情狀，並注意下列事項：(一)受輔助宣告之
    人之身心狀態與生活及財產狀況。(二)受輔助宣告之人與其配
    偶、子女或其他共同生活之人間之情感狀況。(三)輔助人之職
    業、經歷、意見及其與受輔助宣告之人之利害關係。(四)法人
    為輔助人時，其事業之種類與內容，法人及其代表人與受輔
    助宣告之人之利害關係。民法第1113條之1 第1 項、同條第
    2 項準用第1111條、第1111條之1 分別定有明文。
五、本件相對人既業經為輔助之宣告，自應依上開規定，為其選
    定輔助人，並指定會同開具財產清冊之人。本院審酌相對人
    無配偶或子女，至其父母、全體兄弟姊妹等最近親屬，則均
    已表明同意推舉相對人之父陳水金擔任輔助人，推舉聲請人
    即相對人之妹陳美麗擔任會同開具財產清冊之人，此有同意
    書附卷可參（見卷第21、26頁），而陳水金及聲請人亦已陳
    明願分別擔任上開職務（見卷第17頁）。再參以陳水金、聲
    請人與相對人為至親，相互間應具有一定之信賴關係及依附
    關係。從而可認由陳水金擔任相對人之輔助人，及由聲請人
    擔任會同開具財產清冊之人，應符合相對人之最佳利益，爰
    裁定如主文第2 項及第3 項所示。
六、依民事訴訟法第624 條之1 第3 項準用第608 條第1 項規定
    ，裁定如主文。
中    華    民    國    99    年    11    月    19    日
                  家事庭    法  官  郭躍民
以上正本證明與原本無異。
如不服本裁定關於選定輔助人及指定會同開具財產清冊之人等部
份，應於送達後十日內向本院提出抗告狀，並繳納抗告費新台幣
1000元；其餘關於宣告輔助之部分，不得抗告。
中    華    民    國    99    年    11    月    22    日
                            書記官  方蘭芬

司法院資訊處製作；財團法人民間司法改革基金會備份。
